臺灣高等法院臺南分院民事判決
108年度建上字第21號
上  訴  人  陳中凱  
訴訟代理人  黃厚誠律師
            莊承融律師
被 上訴 人  張浩明  
訴訟代理人  張仲郎  
            陳宏義律師
上列當事人間請求給付工程款事件，上訴人對於中華民國108年8
月23日臺灣臺南地方法院106年度建字第20號第一審判決提起上
訴，本院於110年11月9日言詞辯論終結，判決如下：
    主  文
原判決（除確定部分外）廢棄。
被上訴人在第一審之訴及假執行之聲請均駁回。
第一（確定部分除外）、二審訴訟費用均由被上訴人負擔。
    事實及理由
一、被上訴人主張：兩造於民國102年訂立契約，由上訴人承攬
    伊興建之門牌號碼臺南市○○區○○路00巷0號房屋（下稱系爭
    房屋）工程，雙方約定除業主自理項目外，其餘由上訴人施
    作，另約定以工程總費用之5％支付上訴人報酬，系爭房屋已
    於103年10月取得使用執照，上訴人共向伊請領新臺幣（下
    同）1547萬0700元，嗣伊發現上訴人有溢領工程款，且部分
    施工不良，系爭房屋之總報酬應為859萬3996元，加計5％報
    酬，款項應不超過1050萬元，爰依民法第179條、第184條第
    1項、第227條第1項、第544條、第495條第1項等規定，請求
    上訴人返還溢領之439萬7960元，並加計自起訴狀繕本送達
    翌日起至清償日止，按年息5％計算之利息等語。
二、上訴人則以：
  ㈠伊起初僅依照被上訴人父親提供之設計圖代為估價，並報價
    工程總預算為1,150萬元（含稅5％），此報價每建坪約4.86
    萬元，遠低於市場平均每建坪6.5萬元之價格，後因被上訴
    人父親無法尋得合適廠商施工，伊乃按原有估價接受委任處
    理，並考量物價及其他雜支耗損及誤差成本，將5％管理費充
    作伊之管理報酬，但未加入利潤。之後於施工期間，被上訴
    人父親變更使用磁磚材料、外牆石材、鋼樓梯、金屬門、格
    柵等高級建材，導致預算增加，總價增至1547萬元，換算每
    建坪工程款約6.87萬元，仍遠低於市場別墅型平均每建坪工
    程款約8.5萬至10萬元之價格。
  ㈡又系爭房屋施工期間，依工程慣例採工程進度比率請款，且
    均徵得被上訴人父親同意，並事先告知相關利害關係，雙方
    直至工程結束均無異議，故無流水帳目之記載及存留。國稅
    局清查時因有外牆面石材工程、污作工程、油漆工程、污作
    建材、使照相關配合工程等大宗金額工項，伊無法提出佐證
    ，故未納入已支付工程款，但經會計師依原始報價細項加總
    分析比對，未列入款項即高達435萬元，故系爭房屋工程款
    應大於1320萬元，再依比例原則將其餘雜支及收據佚失部分
    以10-15％折算，則實際支付金額應介於1452萬元至1518萬元
    （不含管理費及稅捐），伊並無不當獲利情事等語，資為抗
    辯。
三、原審判決命上訴人給付被上訴人425萬8560元及自起訴狀繕
    本送達之翌日起至清償日止，按年息百分之5計算之利息，
    並附條件為假執行及免為假執行之宣告，並駁回被上訴人其
    餘之訴。被上訴人就其敗訴部分未上訴，此部分已告確定。
    上訴人就敗訴部分全部不服，提起上訴，上訴聲明：㈠原判
    決不利上訴人部分廢棄。㈡廢棄部分，被上訴人在第一審之
    訴及假執行之聲請均駁回。
　　被上訴人答辯聲明：上訴駁回。
四、兩造不爭執事項為：
  ㈠被上訴人及其父親為興建系爭房屋，於102年間委託上訴人預
    估工程預算，上訴人於同年9月間提供原審卷二第15頁之估
    價單給被上訴人父親參考。
  ㈡被上訴人及其父親決定將系爭房屋交由上訴人承攬，上訴人
    再提供施工項目費用明細表給被上訴人父親參考。兩造同意
    除該表所列「業主自理」項目外，其餘均委託上訴人負責處
    理人員調派及訂購材料施工，並由上訴人依照工程進度向被
    上訴人請款代為支付工程款項等事務，被上訴人同意依工程
    總費用之5％給付上訴人管理報酬即明細表所列之管理費5％。
    兩造對系爭契約之性質為承攬關係，均不爭執。
  ㈢上訴人因系爭房屋興建工程，總共向被上訴人請領17期工程
    款，總金額共計1547萬0700元，並於103年10月間代辦取得
    系爭房屋之使用執照。
  ㈣被上訴人父親因本件工程糾紛，向國稅局檢舉上訴人逃漏營
    業稅，國稅局依據上訴人提出之付款單據，暫時核定上訴人
    有代付系爭房屋工程款共880萬5996元。
  ㈤系爭房屋施工期間，依被上訴人要求而有追加減工項。被上
    訴人請求上訴人退還款項，兩造不爭執及爭執事項詳如附表
    所載。
　附表：兩造不爭執事項㈤
編號 項        目    兩造不爭執部分      兩造有爭執部分    爭    點  1 磁磚 ①原本規劃使用國產磁磚，後依被上訴人要求全部改用進口磁磚施工。 ②上訴人已向被上訴人請領國產磁磚款項。 ③上訴人在追加帳中已請領進口磁磚款項143萬5,000元，並在追減帳中扣款43萬7,275元。 【被上訴人主張及舉證】 ①上訴人已向被上訴人請領國產磁磚款項112萬2,357元，改用進口磁磚後，又於追加帳中向被上訴人請領進口磁磚款項143萬5,000元，重複請款，應再退還68萬5,082元（即1,122,357元－437,275元）。（原審卷二第70頁） ②證據：業主各期付款紀錄、工程項目費用明細表項次五（原審卷二第16、18頁）。 上訴人應否返還68萬5,082元？    【上訴人答辯及舉證】 ①磁磚請款金額均包含施工及材料費用。 ②工程已完成，不同意被上訴人片面扣款。（原審卷二第124頁）  2 三、四樓地板 ①三、四樓地板原規劃鋪設磁磚，後依被上訴人要求改鋪設木質地板，費用由被上訴人自付。 ②上訴人已請領三、四樓磁磚工資10萬6,650元。 【被上訴人主張及舉證】 ①上訴人應退還磁磚工資10萬6,650元。（原審卷二第76頁） ②三、四樓地板是混凝土灌漿完成，不需打平底層，而是直接貼上木條。（原審卷二第165頁） 被上訴人應否返還三、四樓磁磚工資10萬6,650元？    【上訴人的答辯及舉證】 ①三、四樓地板雖未鋪貼地磚，但在木作前已施作水平打底及粉光，工資已付，不應扣除。（原審卷二第46、124頁） ②證據：上訴人支付泥作工程共計168萬8,000元，支付泥作建材26萬3,993元。（原審卷三第171-175頁、第177-193頁）  3 外牆部分面積改施作石材 ①房屋外牆原規劃施作國產二丁掛磁磚，後依被上訴人要求將部分面積618平方公尺改施作石磚。 ②上訴人在追加帳中向被上訴人請領外牆石材施工費用共計154萬6,000元。（原審卷一第8頁工程項目12.13） ③上訴人在追減帳中已扣除國產二丁掛磁磚料16萬0,680元（618平方公尺×260元）。 【被上訴人主張及舉證】上訴人應退還未施作二丁掛面積之工資，即618平方公尺× 625元。（原審卷二第70頁） 上訴人應否退還未施作二丁掛磁磚工資38萬6,250元？    【上訴人的答辯及舉證】 ①工程已完成，不同意被上訴人片面扣款。（原審卷二第124-126頁） ②因被上訴人變更建材，原估算之成本無法承作，上訴人須另尋小包施工，致需以高於原報價五成之價格施作，因而追加工程款。（原審卷二第128頁） ③證據：102年及103年匯款回條聯影本5張（上訴人匯款給廖良訓外牆石材款項共計115萬元）。（原審卷三第165-169頁）  4 房屋外牆打底1分宜蘭石 ①施工項目費用明細表列載施工面積277.34平方公尺，每平方公尺950元，共計26萬3,473元。 ②上訴人已請款26萬3,473元。 ③上訴人實際施作42平方公尺。 ④其餘面積依被上訴人要求改施作石磚及二丁掛磁磚。 【被上訴人主張及舉證】上訴人僅施作42平方公尺，應退還未施作部分之款項22萬4,123元【即950×（277.34－42）】。（原審卷二第70-71頁）  上訴人應否退還22萬4,123元？    【上訴人的答辯及舉證】 ①同屬外牆面積，後因被上訴人變更建材及配置，僅施作不同材料而已，不可扣除，且反而要依照新單價追加（進口磚）才正確。（原審卷二第126頁） ②證據：上訴人支付泥作工程共計168萬8,000元，支付泥作建材26萬3,993元（原審卷三第171-175頁、第177-193頁）。  5 1F泥作收尾及其他收尾  【被上訴人主張及舉證】 ①上訴人第16期請款85萬元，包含1F泥作收尾款項22萬元，及其他收尾款項3萬5,000元（屋外水泥地和排水溝垃圾處理等），共計25萬5,000元。但上訴人未完成此二工項，應退還上開款項（原審卷二第71、78頁）。 ②證據：被上訴人雇工施作排水溝支出13萬3,000元（原審卷三第119頁）。 上訴人應否退還25萬5,000元？    【上訴人的答辯及舉證】 ①第16期請款金額並不包含此部分。 ②上訴人有施作1F泥作收尾，並於第17期請款。 ③被上訴人陳稱之1F屋外水泥地和排水溝、垃圾處理等收尾，為基地外設施，原報價及施工項目費用明細表中均未包含，故未施作，亦未請款。（原審卷二第126頁）  6 進口磁磚追加費用 上訴人向被上訴人請領143萬5,000元。 【被上訴人主張及舉證】 ①進口磁磚均向活水泉源公司購買，依該公司105年7月22日電子郵件記載金額為79萬6,974元（含稅83萬6,823元），上訴人溢請領63萬8,026元。（原審卷二第71頁） ②上訴人表示此筆費用包含工資為不實，上訴人已另收工資189萬2,556元。（原審卷三第85頁） ③證據：活水泉源公司105年7月22日電子郵件影本（原審卷三第91頁）。 被上訴人請求上訴人退還63萬8,026元，有無理由？    【上訴人的答辯及舉證】 ①143萬5,000元係包含施工及材料費用，進口磁磚係由被上訴人自行向廠商洽購，上訴人僅代為付款，共支付活水泉源公司磁磚建材費94萬1,000元。（原審卷三第64頁） ②證據：國稅局核定上訴人轉付工程款明細（原審卷三第419頁）。  7 外牆部分面積改施作石磚 ①外牆原規劃施作國產二丁掛磁磚及洗石子，工程費用實作實算。 ②外牆部分面積618平方公尺，後來改施作石磚，上訴人已請領石磚施工費用154萬6,000元（含工料費用）。 【被上訴人主張及舉證】被上訴人向原廠商龍美石材公司查詢，該公司向上訴人報價68萬8,679元，上訴人不向該廠商訂購，卻向他廠商加倍訂購石磚，上訴人溢請領85萬7,321元。（原審卷二第71、80頁）  被上訴人請求上訴人退還85萬7,321元，有無理由？    【上訴人的答辯及舉證】 ①龍美公司報價當時，結構體尚未完成，故僅依圖面估算，後來若實作實算，則價格會暴增，故另尋廠商施作。（原審卷二第130頁） ②上訴人請領之154萬6,000元係含石磚材料及施工費用。  8 金屬門框＋修改＋安裝門扇 上訴人向被上訴人請領7萬6,000元。 【被上訴人主張及舉證】被上訴人向承作師傅詢價，此部分費用只需3萬5,000元，上訴人溢請領4萬1,000元。（原審卷二第71-72頁） 被上訴人主張此部分費用僅需3萬5,000元，請求上訴人退還4萬1,000元，有無理由？    【上訴人的答辯及舉證】 ①此部分係由添鑫工程行施作。（原審卷三第66頁） ②國稅局核定上訴人轉付添鑫工程行之金額共131萬4,000元。（原審卷三第137頁） ③證據：國稅局核定上訴人轉付工程款明細（原審卷三第419頁）。  9 金屬格柵 上訴人向被上訴人請領38萬5,000元。 【被上訴人主張及舉證】 ①被上訴人向施作廠商詢問，廠商僅報價23萬1,000元，上訴人應退還溢領之15萬4,000元。（原審卷二第72頁） ②又金屬格柵應以焊接施作，上訴人以螺絲釘施作，因螺絲孔生鏽所需修理費11萬元。（原審卷二第72頁） ③證據：106年1月10日估價單影本2份（原審卷三第93頁）。 ①被上訴人主張此部分費用僅需23萬1,000元，請求上訴人退還15萬4,000元，有無理由？ ②被上訴人主張金屬格柵以螺絲釘施作，因螺絲孔生鏽，請求修理費用11萬元，有無理由？    【上訴人的答辯及舉證】 ①金屬隔柵之差額，係因原本間距過大，導致密度過疏觀瞻效果不好，故改小間距，追加材料款項。（原審卷二第130頁） ②此部分由添鑫工程行施作，國稅局核定上訴人轉付添鑫工程行之金額共131萬4,000元。（原審卷三第137頁） ③證據：國稅局核定被上訴人轉付工程款明細（原審卷三第419頁）。  10 進口磁磚施工追加工資 上訴人向被上訴人請領追加款8萬8,000元（工資）。 【被上訴人主張及舉證】磁磚總花費高達256萬8326元，上訴人未提出磁磚施工收據，不應再請求磁磚追加工資8萬8,000元。（原審卷二第72、80頁） 被上訴人請求上訴人退還8萬8,000元，有無理由？    【上訴人的答辯及舉證】 ①工程均已完成，不同意被上訴人片面扣款。（原審卷二第130頁） ②因被上訴人變更建材，原估算之成本無法承作，上訴人須另尋小包施工，致需以高於原報價五成之價格施作，因而追加工程款。（原審卷二第128頁）  11 樓梯扶手 ①上訴人於第16期追加明細表中列載此項目費用13萬2,000元。 ②上訴人未實際施作此項目。 【被上訴人主張及舉證】 ①上訴人於第17期工程請款單附件4追加表第18項追加此項請領13萬2,000元，但上訴人未施作，後由被上訴人自行雇用金峰公司施作並付費，上訴人應返還此筆金額。（原審卷二第72、80頁） ②證據：第17期工程請款明細表及附件4影本。（原審卷三第95、97頁） 上訴人有無向被上訴人請領此筆款項？被上訴人請求上訴人退還，有無理由？    【上訴人的答辯及舉證】 ①第16期僅係提列施工追加明細，並未請款，上訴人於第17、18 期亦未請領此部分款項。（原審卷三第67頁） ②證據：第16期提列施工追加明細說明。（原審卷二第144頁）  12 樓梯改鐵梯追加費用 ①上訴人向被上訴人請領19萬8,000元。 ②上訴人實際支付施工廠商32萬元。 【被上訴人主張及舉證】 ①上訴人施作之鐵梯每階高低不一，需全部重做，請求返還19萬8,000元。（原審卷二第72頁） ②證據：第17期工程請款明細表及附件4影本、鐵梯照片。（原審卷三第97、99頁） 被上訴人主張鐵梯每階高度不一，需全部重做，請求上訴人返還19萬8,000元，有無理由？    【上訴人的答辯及舉證】 ①鐵梯部分由添鑫工程行施作，因施工錯誤而重作，故上訴人最後實際支付32萬元，較請款金額高。（原審卷二第132頁、原審卷三第68頁） ②施工期間已依被上訴人父親之指示進行修補完成。（原審卷三第68頁） ③證據：國稅局核定上訴人轉付工程款明細。（原審卷三第419頁）  13 廁所開窗追加費用 上訴人向被上訴人請領5萬5,000元。 【被上訴人主張及舉證】被上訴人向施工人員詢問，此部分工資僅需1萬8,000元，加計材料費為2萬6,000元，上訴人應退還溢領之2萬6,000元。（原審卷二第74、82頁、原審卷三第101頁） 被上訴人主張此部分含工帶料僅需2萬6,000元，請求上訴人返還2萬6,000元，有無理由？    【上訴人的答辯及舉證】 ①此為建照外另行增加之工項，上訴人透過仲介公司找工人來施工。（原審卷二第132頁、原審卷三第69頁） ②證據：103年3月13日匯款回條聯影本1張（上訴人支付張晉豪4萬8,000元，原審卷三第201 頁）。  14 外牆包角 上訴人向被上訴人請領13萬2,000元。 【被上訴人主張及舉證】 ①被上訴人另向廠商詢價，此部分僅需7萬9,200元，上訴人應返還5萬2,800元。（原審卷二第73、82頁） ②證據：外牆包角照片、106年2月5日估價單影本。（原審卷三第103、105頁） 被上訴人主張此部分含工帶料僅需7萬9,200元，請求上訴人返還5萬2,800元，有無理由？    【上訴人的答辯及舉證】依現場施作之不鏽鋼板數量估算，13萬2,000元之價格實屬合理。（原審卷二第132頁）  15 鐵捲門 上訴人向被上訴人報價5萬1,980元，實際請領14萬8,000元。 【被上訴人主張及舉證】 ①上訴人報價僅5萬1,980元，溢領9萬6520元。（原審卷二第73、82頁） ②被上訴人未要求變更捲門廠牌。（原審卷三第87頁） 被上訴人請求上訴人返還9萬6,500元，有無理由？    【上訴人的答辯及舉證】 ①鐵捲門係依照被上訴人指定使用之材質、馬達傳動、頁片型式施作，金額較原報價為高。（原審卷二第132頁） ②此部分由添鑫工程行施作，國稅局核定上訴人轉付添鑫工程行之金額共131萬4,000元。（原審卷三第69、137頁） ③證據：現場施作之鋁平板捲門照片、坊間鍍鋁鋅捲門照片（原審卷二第146頁）、國稅局核定上訴人支付添鑫工程行之金額（原審卷三第135-137頁）。  16 管道間 上訴人向被上訴人請領12萬6,000元。 【被上訴人主張及舉證】 ①管道間僅位置變更，未增加數量，施工費用已於工程款中請領，上訴人再追加溢報領。（原審卷二第73頁） ②證據：平面圖影本（原審卷三第107頁）。 被上訴人請求上訴人返還12萬6,000元，有無理由？    【上訴人的答辯及舉證】 ①原圖說有設計，但未註明施作方式及材質，且因管路預留方式不確定，故未列入估價，施工時被上訴人亦未採用上訴人所建議之施作方式，導致後來需設置管道間包覆施工及維修門，而列入追加。（原審卷二第132頁、原審卷三第143頁） ②證據：103年2月26日及3月10日匯款回條聯影本2張（上訴人支付葛仁慈共計33萬元，原審卷三第201頁）。  17 變更設計、送照費用 上訴人向被上訴人請領6萬5,000元。 【被上訴人主張及舉證】上訴人於施工項目費用明細表「假設工程」第7、8項報價請款8萬8,800元，不應再溢報領。（原審卷二第73、82頁） 被上訴人請求上訴人返還6萬5,000元，有無理由？    【上訴人的答辯及舉證】 ①因施工期間多次變更設計，但建築師處理遲延，多次聯繫被上訴人均無法協助溝通，上訴人只能委託他人代為處理，故將相關費用列入追加。（原審卷二第134頁、原審卷三第70頁） ②證據：常詠營造有限公司請款單及繳費證明單影本（原審卷三第203-205 頁）。  18 追加工程稅金 上訴人向被上訴人請領16萬4,000元。 【被上訴人主張及舉證】上訴人並未向稅捐機關繳納稅金，上訴人應退還。（原審卷二第73-74頁） 被上訴人請求上訴人返還該項費用，有無理由？    【上訴人的答辯及舉證】營造廠商沒有申報稅金，無法取得使照，另有本稅、借牌及技師簽證費用均由上訴人自理，尚未列入追加。（原審卷二第134頁）  19 臨時水電設備工程 上訴人於工程項目費用明細表「假設工程」中，列載「臨時水電設備工程」費用1萬1,500元，並已如數請領該費用。 【被上訴人主張及舉證】臨時水電由被上訴人父親自行施作，上訴人應返還。（原審卷二第74、84頁） 被上訴人請求上訴人返還該項費用，有無理由？    【上訴人的答辯及舉證】本項費用用於水管、水桶、燈具照明、延長線、小工具五金等，均用於施工必要輔助工具。（原審卷二第134頁）  20 工程管理費5％ 此部分為上訴人得向被上訴人請求按工程總費用計算之5％報酬。 【被上訴人主張及舉證】上訴人溢領工程款，故應按溢領工程款退還5％之金額。（原審卷二第74頁） 被上訴人主張其請求上訴人返還之費用，應再加計退還5％之金額，有無理由？     【上訴人的答辯及舉證】否認有溢領工程款。  
　
五、兩造爭執事項：
  被上訴人請求上訴人返還溢領之工程款425萬8560元，有無理
  由？
六、得心證之理由：
  被上訴人請求上訴人返還溢領之工程款425萬8560元，有無理
  由？
　㈠被上訴人主張兩造於102年間，就系爭房屋新建工程訂立契約
    ，由上訴人承攬施作，除就「業主自理」項目外，其餘均由
    上訴人負責採購材料及施工，另約定工程總費用之5％為報酬
    ，上訴人先後已領取17期工程款總金額1547萬0700元，系爭
    房屋於103年10月間取得使用執照之事實，為上訴人所不爭
    執（不爭執事項㈠㈡㈢），堪信為真實。茲被上訴人主張上訴
    人有溢領工程款，部分施工不良，系爭房屋之總報酬應為85
    9萬3996元，加計5％報酬後，上訴人溢領工程款425萬8560元
    ，依民法第179條、第184條第1項、第227條第1項、第495條
    第1項等規定，上訴人應返還等情，則為上訴人所否認，並
    以前開情詞置辯。經查：
　㈡按「契約與不當得利，雖皆屬於債之發生原因，惟二者之請
    求權並不能相容。前者之請求權乃基於一定契約而生之某種
    給付的權利，後者乃無法律上原因而受利益，致他人受損害
    ；倘當事人間有契約關係存在，則一方因他方之給付受有利
    益，即有法律上之原因，自不成立不當得利。」（最高法院
    97年度台上字第1863號民事判決參照）。次按「不當得利所
    稱之『無法律上之原因』，係指欠缺給付目的而言。如給付係
    為一定目的而對他人之財產有所增益，此種給付目的通常係
    基於當事人間之合意，在客觀上即為給付行為之原因。是當
    事人間之給付若本於其等間之而為之，即難謂其給付為無法
    律上之原因。最高法院著有98年度台上字第1913號民事判決
    可資參照。末按「基於給付而受利益之給付型不當得利，所
    謂『無法律上之原因』，係指受益人之得利欠缺『財貨變動之
    基礎權利及法律關係』之給付目的而言，依舉證責任分配原
    則，應由主張該不當得利返還請求權存在之人即原告，舉證
    證明其給付欠缺給付目的。上訴人主張被上訴人受領前開匯
    款，係無法律上之原因，其主張之事實核屬給付型不當得利
    ，依上說明，自應由其就給付欠缺目的一事負舉證責任，原
    判決就此並無舉證責任分配不當之違法。（最高法院107年
    度台上字第440號民事判決意旨參照）。依不爭執事項㈡，兩
    造間就系爭房屋之興建既存有承攬契約關係，則上訴人領取
    工程款即非無法律上原因，被上訴人主張上訴人有溢領或重
    複領取工程款及工作物有瑕疵致其另行委任他人修繕重作致
    支出修補費用，應由上訴人負返還不當得利及損害賠償之責
    。依上說明，即應由被上訴人就不當得利及瑕疵存在及其支
    出修補費用之有利於己事實負舉證之責。上訴人固提出財政
    部南區國稅局營業稅違章補稅之相關資料，主張依國稅局核
    定之工程款880萬5996元加計5%之管理費，上訴人確有超額
    、重複領款之不當得利等情。惟查，就此項國稅局之相關調
    查資料，上訴人抗辯：尚有工程單據未查列前置假設工程之
    清理及雜項、廢棄物清運工程、基礎工程之空地租借(土方
    暫置及運輸）、結構工程之結構用材、裝修工程之石材工程
    、泥做有關建材、油漆工程、鄰房門口石材修繕、雜項工程
    之廁所開窗、樓梯臨時扶手、防颱天花板、工程代辦之水電
    圖審及送照規費、天然瓦斯等重大工程項目費用，均未經國
    稅局列入一節，已據其提出整體支付金額預估彙整表及相關
    單據為證（本院卷第27-67頁），是上開國稅局之核定並非
    終局性之認定，況國稅局並非工程專業機構，其所為上開查
    核認定係以徵收國稅為目的，自不足據以認定本件承攬契約
    之實際施作工程之數量及依約可獲得之報酬額。
　㈢本件曾經原審整理兩造爭執事項與不爭執事項，共列有21 項
    爭執點，即原判決附表，被上訴人主張上訴人應返（退）還
    其支付之報酬、工資、修補費用，就此項爭執，經兩造合意
    送請臺南市土木技師公會鑑定。鑑定事項為「就附表所示之
    編號1至21鑑定有無施作？施作數量及依一般市場承攬價額
    為何？」（本院卷第307頁）。經該工會指派鄭明昌、許引
    絃二位技師，先後會同兩造之訴訟代理人初勘一次及會勘二
    次後，於109年11月19日作出鑑定報告書（外放），認定：
    「…㈡有關法院來函附件編號1〜編號21内容相關之施作數量及
    依一般市場承攬價額整理表詳如附件四，原契約(及上訴人
    欲追加)之金額為710萬5774元，鑑定結算一般市場承攬價額
    為600萬7334元。㈢依一審卷一 P.7〜P.9(詳附件六-1〜3)，原
    承攬金額1150萬元，上訴人欲追加471萬2483元，追減81萬4
    968元，工程管理19萬4876元，上訴人欲請領金額合計1559
    萬2391元，針對法院來函附件編號1〜編號21内容鑑定該21項
    相關工程之一般市場承攬價額，上訴人請領合理金額調整為
    1559萬2391元-710萬5774元 + 600萬7334元=1449萬3951元
    。」等語（鑑定報告第12頁）。查該鑑定報告，係經二位土
    木技師會同兩造親到現場，逐一核對上開21項爭執事項之現
    有情況，並與兩造訴訟代理人在現場針對附表內容逐項討論
    ，再依據兩造於原審所提出之相關資料、文件、書面約定，
    並參酌國稅局查帳資料，視現場需要量測施作，逐項分別計
    算說明，就現場有無施作、施作數量，已領取之款項，施作
    不當之責任分配、變更設計送照費用、磁磚修補等林林總總
    共21項，逐一詳加說明並計算方式後加總因而得出第㈡項之
    結論，並進而算出第㈢之結論，上開鑑定本於二位鑑定人之
    專業知識於親勘現場三次後所作出之報告，應屬公正可採。
    惟應指出者，就編號21之修補費用13萬9400元，原審法院已
    以被上訴人未能舉證其支出而駁回其此部分之請求（原審判
    決第6頁之⒌），被上訴人未就此部分提起上訴或附帶上訴，
    已告確定，是此部分即不能再從應付工程款中扣減。
　㈣兩造就上開臺南市土木技師公會之鑑定報告之結論各有疑問
    ，分別提出質疑之問題（本院卷第351頁-352頁準備㈢書狀、
    第371-381頁之準備書㈡狀），本院依兩造請求就兩造各自之
    疑問書狀檢送該公會，請求該公會作補充說明，經該公會於
    110年9月13日回函本院，就兩造質疑之事項詳加說明，其中
    就上訴人質疑部分（即民事準備㈢狀），略謂：「問：依上
    訴人最初出具之估價單(附件1)，工程管理費及稅金係另外
    計算，是鑑定報告書鑑定結果（三）所採原承攬金額「11,5
    00,000元」，是否已加計5%工程管理費及5%稅金？答：本鑑
    定案係依「鑑定法院囑託函附表編號1〜21有無施作，及依一
    般市場行情承攬價額為何」鑑定，鑑定結果為編號1~21内容
    相關之施作數量，原契約(及上訴人欲追加)之金額為7,105,
    774元(含管理費，含稅)，一般市場行情為6,007,334元(含
    管理費，含稅）。鑑定報告書鑑定結果(三)上訴人請領合計
    金額15,592,391元，係依據第十七期工程請款單(詳鑑定報
    告附件六-1項次5)，該金額之組成為項次1〜項次4，分別為
    項次1「原預算金額：11,500,000」，項次2「追加：4,712,
    483」，項次3「追減：814,968」，項次4「工程管理費=(追
    加-追減)*5：194,876」，至於項次1「原預算金額：11,500
    ,000」是否已加計5%工程管理費及5%稅金或其他費用，因二
    造未提供契約書等相關資料，僅有簽約前之明細表(詳鑑定
    報告附件六-4〜7)，故無法確認。問：如無，上訴人請領合
    理金額應調整為何？答：1.若二造當時約定之承攬金額為11
    ,500,000，不含管理費且不含稅金，則需再增加管理費11,5
    00,000*0.05=575000，稅金(11,500,000+575,000)*0.05=60
    3,750，合計1,178,750，即請領合理金額應調整為：15,592
    ,391+1,178,750-7,105,774+6,007,334=15,672,701元。2.
    若二造當時約定之承攬金額為11,500,000，含管理費但未含
    稅金，則需再增加稅金11,500,000*0.05=575,000，即請領
    合理金額應調整為：15,592,391+575,000-7,105,774+6,007
    ,334=15,068,951元。3.若二造當時約定之承攬金額為11,50
    0,000，含管理費且含稅金，請領合理金額毋須調整，為15,
    592,391-7,105,774+6,007,334=14,493,951元」等語（本院
    卷第391頁-392頁）。
　　就被上訴人質疑部分（即民事準備㈡狀）則略為：「（1)法
    院來函編號1〜編號21内容包含於依一審卷一P.7〜P.9(詳附件
    六-1〜3)，因該21項次中，多項互有關連，故本鑑定針對該2
    1項逐項分析計算，各項之計算說明及計算表詳鑑定報告書
    九、鑑定結果(P3〜P12)及附件四。(2)與該21項與原契約互
    有關連之項目，依原契約(及上訴人欲追加)之金額為7,105,
    774元，經鑑定其一般市場承攬價額為6,007,343元，差值為
    -1,098,431元(=6,007,343元-7,105,774元），故以原契約
    金額加計差值(本案差值為負值）。」「對於台南市土木技
    師公會鑑定報告書第3頁起鑑定結果(一），檢呈被上訴人意
    見表一份(證物一），被上訴人意見如下：1.磁磚A.問：陳
    中凱請走國内磁磚材料費1,122,357元，完全沒使用，陳中
    凱僅追減437,275元，應再退還張浩明1,122,357-437,278=6
    85,079元。答：鑑定結算表(詳附件四）中，項次五.2「外
    牆打底粉刷貼一般丁掛磚」、五.5「内牆1:2防水MT+貼磁磚
    (20*30cm)」、五.6「地坪1:3MT，拋光石英磚」、五.7「地
    坪1:3MT，貼石英磚(20*20cm)」，鑑定結算時全部直接減項
    ，數量為0，即已不計全數國產磁磚材料及施工費。B.問：
    國外磁磚材料，陳中凱請走1,435,000元，其原料廠商僅收
    取941,000元，陳中凱應再退還1,435,000-941,000=494,000
    元。答：鑑定結算「新增進口磁磚材料費」，費用採國稅局
    查帳941,000元(詳附件七-1)，至於進口磁磚工資及磁磚以
    外之其他費用計算於項次五.2-2、五.5-2、五.6-2、五.7-2
    。因多項互有關連，計算原則同說明三(一)1.答。C.問：二
    、四樓改為木板，共有199平方公尺未貼磁磚，應退還貼磁
    磚工資531*199=105,699元。答：已於鑑定報告書九、鑑定
    結果(一)1.(7)中說明(詳鑑定報告書P.4)，並已於鑑定結算
    表(詳附件四)項次五.6及五.6-2中扣除不計。D.問：外牆二
    丁掛改做石材，二丁掛少做618平方公尺，應退還二丁掛工
    資888*618=548,784元答：已於鑑定報告書九、鑑定結果(一
    )1.(5)中說明(詳鑑定報告書P.4)，並已於鑑定結算表(詳附
    件四)項次五.2及五.2-2中扣除不計。2.民事準備(二)狀無
    第2點。3.問：外牆改作石材，陳中凱請款1,546,000元，已
    是陳中凱認定的合理價格，鑑定報告書計算為4058元/m2*61
    8m2=2,507,844元，顯不合理，況證人楊文智已具結證稱：
    外牆石材的總工程款是一百多萬元。答：鑑定會勘時，上訴
    人(陳中凱)陳述意見，因屬追加工程，雙方認知差異極大，
    希依法院囑託内容「依一般市場承攬價額」進行估算，故本
    項次依營建物價(詳附件七-15)之市場行情估算。4.問：鑑
    定報告書附件四項次五.3「外牆打底抿1分宜蘭石」，應作2
    77平方公尺，實際僅作42平方公尺，應退還：950*(277-42)
    =223,250元。答：本案鑑定報告書僅計算實作42m2，已於鑑
    定報告書九、鑑定結果(一)4中說明(詳鑑定報告書P.6)，並
    已於鑑定結算表(詳附件四)項次五.3中計算。5.問：1F收尾
    未作，兩造同意由陳中凱補償4車計2萬元。答：本項於109
    年6月22日鑑定會勘時，兩造無異議(詳附件二-6)，並已於
    鑑定結算表(詳附件四)項次九.1中扣除。6〜8.民事準備(二)
    狀無第6點〜第8點。9.問：金屬隔柵：陳中凱已領385,000元
    ，兩造同意以255,000元計價，陳中凱應退還130,000元。答
    ：本項於109年7月16日鑑定會勘時，兩造無異議(詳附件二-
    7)，並已於鑑定結算表(詳附件四)項次九.3中計算。6.問：
    樓梯扶手：陳中凱請領132,000元，但沒有施作，陳中凱應
    全部返還。答：（1)使用執照申請後，鐵梯重新施作扶手，
    上訴人於追加明細表列載132,000元(兩造不爭執)(詳附件六
    -2，項次18)。(2)上訴人表示因未重新施作，係由被上訴人
    自行雇工施作，故未請款，被上訴人表示有給付該款項，但
    被上訴人無法舉證該筆款有付款證明。(3)因上訴人有將「
    鐵梯重新施作樓梯扶手」列入追加明細中加總金額，然實際
    未施作，故鑑定結算金額以0元計價(詳附件四，項次九.4)
    。問：樓梯改鐵梯：費用198,000元，鑑定書附件四項次九.
    5認為應由陳中凱及張浩明各負擔一半。但被上訴人認為應
    重建，並由陳中凱負擔全部費用。答：（1)兩造對「樓梯改
    鐵梯」費用198,000元不爭執(詳附件六-2，項次19)。(2)經
    現場量測3F往4梯F第一階級高約為15cm，3F往4F梯其餘級高
    約為21cm，上訴人確有責任，然木地板係被上訴人自行雇工
    施作，施作前有問題應告知上訴人，並請其改善，不應強制
    施作樓梯木地板，造成現況改善難度增加。(3)鑑定技師認
    為兩造均有責任，因上訴人施工瑕疵在先，負擔鐵梯費用50
    %，即198,000元*50%=被上訴人未告知即施作木地板在後，
    負擔鐵梯費用50%，即198,000元*50%=99,000元，後續修繕
    若產生木地板需拆除重做等相關費用，則由被上訴人全額負
    擔。問：五樓磁磚修補：屬陳中凱施工瑕疵，鑑定結果認為
    修繕費用139,400元合理。答：已於鑑定報告書九、鑑定結
    果(一)21中說明(詳鑑定報告書P_11)，並已於鑑定結算表(
    詳附件四）項次九_11中扣除。」等語（本院卷第392頁至39
    5頁）。依上開臺南市土木技師公會之補充說明可和，被上
    訴人質疑之各點，均已經該公會於上開初次鑑定中詳加說明
    ，被上訴人空言質疑，並未提出其他足以推翻原鑑定結論之
    證據資料，顯無可信，上開鑑定報告既係經兩造訴訟代理人
    親自在場向鑑定技師說明，並提出相關支出之文件且由技師
    視須要實地測量施作面積，已如前述，是系爭鑑定結論以及
    補充說明，應屬公正可採。
　㈤綜上，上訴人就系爭承攬工程依契約可取得之合理工程款為1
    567萬2701元（加算管理費與稅金），或為1506萬8951元（
    加算稅金），或為1449萬3951元（不加算稅金及管理費）。
    而102年9月間上訴人受託提出之估價單其上項次一至八之工
    程總價為1180萬8698元，另約明（項次九)工程管理費及(項
    次十)稅金則係另外加計，總工程款為1301萬9090元（兩造
    不爭執事項㈠）。依此項估價單可知，估價單就項次一至八1
    180萬8698元之工程總價，並未含(項次九)5%之工程管理費
    及(項次十)5%之稅金，上訴人此部分主張核與事實相符，則
    其進而主張依鑑定意見，其應可取得之工程款及報酬為1567
    萬2701元（未列入編號21之被誤扣之13萬9000元），即屬可
    採信。依不爭執事項㈢，上訴人共向被上訴人受領１547萬070
    0元，並未超過上開金額，是被上訴人主張上訴人有溢領工
    程款之不當得利應返還被上訴人一節，即屬誤會，非可採信
    。
　㈥上訴人既係依系爭契約領取其應得之工程款，自不生侵害被
    上訴人權利之侵權行為，亦無被上訴人主張之債務不履行之
    損害賠償責任或承攬人之賠償責任（施工不佳應扣減修補費
    用部分，已經鑑定時列入計算），則被上訴人請求上訴人賠
    償，均屬於法無據，不能准許。
七、從而，被上訴人依承攬契約、民法第179條、第184條第1項
    、第227條、第495條第1項之規定，請求上訴人給付425萬85
    60元，及自起訴狀繕本送達之翌日起至清償日止，按年息百
    分之5計算之利息，為無理由，不應准許。原審判命上訴人
    給付，並附條件為假執行及免為假執行之宣告，自有未洽。
    上訴意旨指摘原判決不當，求予廢棄改判，為有理由。應由
    本院廢棄改判如主文第二項所示。
八、本件事證已臻明確，兩造其餘之攻擊或防禦方法及所用之證
    據，經本院斟酌後，認為均不足以影響本判決之結果，爰不
    逐一論列，併此敘明。
九、據上論結，本件上訴為有理由，依民事訴訟法第450條、第7
    8條，判決如主文。
中　　華　　民　　國　　110 　年　　11　　月　　30　　日
                    工程法庭    審判長法  官  吳上康

                                      法  官  李素靖

                                      法  官  林育幟
上為正本係照原本作成。
被上訴人如不服本判決，應於收受送達後20日內向本院提出上訴
書狀，其未表明上訴理由者，應於提出上訴後20日內向本院補提
出理由書狀（均須按他造當事人之人數附繕本）上訴時應提出委
任律師或具有律師資格之人之委任狀；委任有律師資格者，另應
附具律師資格證書及釋明委任人與受任人有民事訴訟法第466條
之1第1項但書或第2項（詳附註）所定關係之釋明文書影本。如
委任律師提起上訴者，應一併繳納上訴審裁判費。
上訴人不得上訴。　　　　　　　　　　　　　　
中　　華　　民　　國　　110 　年　　11　　月　　30　　日

                                      書記官  李育儒
【附註】
民事訴訟法第466條之1：
⑴對於第二審判決上訴，上訴人應委任律師為訴訟代理人。但上
  訴人或其法定代理人具有律師資格者，不在此限。
⑵上訴人之配偶、三親等內之血親、二親等內之姻親，或上訴人
  為法人、中央或地方機關時，其所屬專任人員具有律師資格並
  經法院認為適當者，亦得為第三審訴訟代理人。
民事訴訟法第466條之2第1項：
上訴人無資力委任訴訟代理人者，得依訴訟救助之規定，聲請第
三審法院為之選任律師為其訴訟代理人。